臺灣高雄地方法院刑事判決　　　　　　　100年度訴字第471號
公　訴　人　臺灣高雄地方法院檢察署檢察官
被　　　告　黃清池
上列被告因違反臺灣地區與大陸地區人民關係條例案件，經檢察
官提起公訴（99年度偵字第11520 號），本院判決如下：
    主  文
黃清池共同違反不得使大陸地區人民非法進入臺灣地區之規定，
累犯，處有期徒刑陸月，減為有期徒刑參月，如易科罰金，以銀
元參佰元即新臺幣玖佰元折算壹日。
    事  實
一、黃清池前因違反麻醉藥品管理條例案件，經本院以86年度易
    字6543號判決，判處有期徒刑8 月確定，於民國87年4 月16
    日執行完畢。黃清池明知大陸地區人民未經許可，不得以非
    法方法入境臺灣地區，竟與其友人「宗仔」（真實姓名、年
    籍不詳）之配偶鄭雅苓（應由檢察官另行處理），共同基於
    使大陸地區女子薛云清（應由檢察官另行處理）非法進入臺
    灣地區之犯意聯絡，並與鄭雅苓、薛云清共同基於行使公務
    員登載不實文書之犯意聯絡，共謀以假結婚方式使薛云清非
    法進入臺灣地區，約定由鄭雅苓負擔黃清池至大陸地區之交
    通、食宿及辦理結婚等一切費用（由黃清池先行墊付，嗣鄭
    雅苓再交付新臺幣（下同）3 萬元與黃清池），而由黃清池
    於90年8 月5 日前往大陸地區，並於同年8 月20日在大陸地
    區福建省福州市公證處與薛云清辦理虛偽之公證結婚，取得
    該公證處核發之結婚公證書。嗣黃清池返回臺灣後，即於同
    年9 月11日持前開結婚公證書，至財團法人海峽交流基金會
    （下稱海基會）申請驗證而取得該會核發之驗證證明，再於
    同年9 月17日，填具結婚登記申請書，向其戶籍所在地之高
    雄縣梓官鄉（現改制為高雄市梓官區，下同）戶政事務所辦
    理結婚登記，並申請發給戶籍謄本，致使不知情之承辦該戶
    政業務之公務員，將黃清池與薛云清結婚之不實事項，登載
    於職務上所掌之戶籍登記公文書上，並據以製作登載上開不
    實事項之戶籍謄本與黃清池，足生損害於戶政機關對於結婚
    登記此戶籍資料管理之正確性。之後，黃清池再於同年12月
    11日，填具大陸地區人民進入臺灣地區旅行證申請書，並檢
    具包含登載上開不實結婚事項之戶籍謄本在內之資料，以配
    偶來臺探親為由，至高雄市前金區○○○路436 號，向當時
    之內政部警政署入出境管理局（下稱境管局）申請大陸地區
    女子薛云清入境臺灣地區，致使不知情之境管局承辦公務員
    核發中華民國臺灣地區旅行證與薛云清，足生損害於境管局
    對於大陸地區人民進入臺灣地區管理之正確性。薛云清接獲
    核准來臺探親之文件後，即於91年2 月21日非法進入臺灣地
    區，嗣於92年4 月8 日，方因非法逾期停留而為警查獲並強
    制遣送出境。之後因黃清池於98年12月14日向高雄縣政府警
    察局（現改制為高雄市政府警察局）岡山分局赤崁派出所自
    首，始查悉上情。
二、案經高雄縣政府警察局岡山分局報請臺灣高雄地方法院檢察
    署檢察官偵查起訴。
    理  由
壹、對於證據能力之判斷
一、按被告以外之人於審判外之言詞或書面陳述，除法律有規定
    者外，不得作為證據，刑事訴訟法第159 條第1 項定有明文
    。又被告以外之人於審判外之陳述，雖不符前4 條之規定，
    而經當事人於審判程序同意作為證據，法院審酌該言詞陳述
    或書面陳述作成時之情況，認為適當者，亦得為證據。當事
    人、代理人或辯護人於法院調查證據時，知有第159 條第1
    項不得為證據之情形，而未於言詞辯論終結前聲明異議者，
    視為有前項之同意，刑事訴訟法第159 條之5 亦定有明文。
    卷附被告及大陸地區女子薛云清之入出境資料，係被告以外
    之人於審判外之書面陳述，而檢察官及被告黃清池就上開書
    面陳述，未於本院審理過程中聲明異議，本院並審酌前開書
    面陳述作成時之情況正常，所取得過程並無瑕疵，且與本案
    相關之待證事實具有關連性，認適當作為證據，依前開刑事
    訴訟法第159 條之5 之規定，認上開陳述具有證據能力。
二、次按，被告以外之人於偵查中向檢察官所為之陳述，除顯有
    不可信之情況者外，得為證據，刑事訴訟法第159 條之1 第
    2 項定有明文。本件證人黃政樺於檢察官偵查中所為之證述
    內容，業經其具結擔保其證詞之真實性，而依本案卷證資料
    所示，上開證據之取得過程並無瑕疵，未發現有何顯有不可
    信之情況，且與本案相關之待證事實具有關連性，依前揭刑
    事訴訟法第159 條之1 第2 項之規定，自應具有證據能力。
三、卷附大陸地區福建省福州市公證處結婚公證書、海基會證明
    書、結婚登記申請書、大陸地區人民進入臺灣地區旅行證申
    請書、戶籍謄本、屏東縣警察局屏東分局函文，均係本案發
    生過程中所產生之資料，係屬物證而非供述證據，是該等證
    據均不適用傳聞法則，且該等證據與被告本件犯行具有相當
    之關聯性，又非不法取得，自應具有證據能力。
貳、實體方面
一、訊據被告固不否認有至大陸地區與薛云清辦理公證結婚，嗣
    向高雄縣梓官鄉戶政事務所辦理結婚登記，再持登載其與薛
    云清結婚此一事項之戶籍謄本，向境管局申請薛云清入境臺
    灣地區，之後薛云清因而於91年2 月21日進入臺灣地區等事
    實，然矢口否認有何前揭犯行，辯稱：伊因為要找1 個以後
    可以照顧伊的人，所以經由鄭雅苓的介紹，先與薛云清通電
    話通了3 個多月後，才到大陸去辦結婚，伊與薛云清是真結
    婚，不是假結婚云云。經查：
（一）前開犯罪事實，業據被告於警詢中坦承不諱（見偵卷第4
      至9 頁），並有大陸地區福建省福州市公證處結婚公證書
      （見偵卷第11至13頁）、海基會驗證證明（見偵卷第10頁
      ）、結婚登記申請書（見偵卷第9 頁）、大陸地區人民進
      入臺灣地區旅行證申請書（見偵卷第19、20頁）、戶籍謄
      本（見偵卷第22、23頁）、被告及薛云清之入出境資料（
      見偵卷第14、15頁）、屏東縣警察局屏東分局92年4 月7
      日強制遣送薛云清出境之函文（見偵卷第17、18頁）在卷
      可稽，足證被告前開自白顯與事實相符，堪以採信。
（二）被告嗣於偵訊及本院審理中雖翻異前詞，否認有與薛云清
      假結婚之情，並於本院審理中執詞辯述如前，然其於偵訊
      及本院審理中所言，顯與其警詢中之陳述有所矛盾，則被
      告嗣後否認犯行之辯詞是否可採？已非無疑。被告雖就其
      於警詢中自白之原因辯稱：因為伊想要與薛云清離婚，管
      區警員說要幫助伊，且伊於96年10月底曾被打暈，住院住
      了2 個月，當時腦中總是一片空白，才會於警詢中自白云
      云（見本院1 卷第22頁）。然被告上開陳述，要與製作被
      告警詢筆錄之警員馬守儀以職務報告陳稱「被告係本轄列
      管減刑出獄人口，為瞭解其生活及工作現況，於98年12月
      14 日 通知至所詢問。當時查詢戶口資料得知被告於90年
      9 月17日與大陸地區女子薛云清結婚，詢問被告其妻薛云
      清狀況時，被告即坦承與薛云清係假結婚，因此查獲本案
      」等語（見本院1 卷第30頁），顯不相符；且被告製作本
      件警詢筆錄之時間為98年12月14日（見偵卷第4 頁），與
      其自陳遭打暈住院之時間，相距長達約2 年之久，衡情當
      無可能因此使其於警詢中為與事實不符且不利於己之陳述
      ，足徵被告執前詞辯稱其警詢中之自白與事實不符云云，
      要難予以採認。
（三）再者，關於被告於警詢中所稱鄭雅苓交付與其之3 萬元，
      被告於本院準備程序中係謂：該3 萬元是薛云清來臺灣的
      交通費，是伊給薛云清的，並不是別人給伊的云云（見本
      院1 卷第22頁）；嗣於本院審理中先謂：3 萬元是伊拿給
      薛云清來回臺灣的機票錢，不是別人給伊的，伊於警詢中
      並未提及鄭雅苓有拿3 萬元給伊云云（見本院2 卷第27頁
      ）；之後則又改稱：因為鄭雅苓說伊的機票錢要伊先出，
      之後再拿錢給伊，所以才會有鄭雅苓拿3 萬元給伊之事，
      伊於警詢中也是這樣陳述的（見本院2 卷第30頁），先後
      所述多有反覆。而鄭雅苓所交付與被告之3 萬元，若非係
      被告因假結婚所得之利益，衡情被告實無須於本院審理過
      程中，就此多加飾詞否認，是益徵被告辯稱其未與薛云清
      假結婚云云，實難予以採信。此外，證人即被告之子黃政
      樺於偵訊中證稱：伊於90年3 月31日退伍之後，曾與被告
      一起住了1 年多，之後才搬出去住。而在家中與被告同住
      期間，伊沒聽過被告說要去大陸結婚，且伊也不知道被告
      去過大陸，只知道那段期間被告曾消失10幾天不見蹤影。
      而伊在家中未曾見過被告娶的大陸配偶，是直到有1 次看
      到戶籍謄本時，發現家中戶口多了1 個人，才知道被告與
      大陸地區女子結婚等語（見偵卷第49、50頁）。而被告與
      證人黃政樺係父子至親關係，若被告與薛云清果係真結婚
      ，則被告當於事先及事後告知證人黃政樺此事，並與之商
      議，方符常理，豈會如證人黃政樺所述，係直至見到戶籍
      謄本之記載，方知被告與薛云清結婚之事？反係於被告與
      薛云清確係假結婚，而被告因不欲使證人黃政樺知悉其參
      與犯罪行為，方會未告知證人黃政樺其與薛云清結婚之事
      ，甚而連其前往大陸地區乙事，亦對證人黃政樺有所隱瞞
      。準此，堪認被告於偵訊及本院審理中辯稱其與薛云清係
      真結婚而非假結婚云云，顯屬事後卸責之詞，無從予以採
      信。
（四）綜上，本件事證明確，被告前揭犯行，足堪認定。
二、論罪科刑方面
（一）按行為後法律有變更者，適用行為時之法律。但行為後之
      法律有利於行為人者，適用最有利於行為人之法律，刑法
      第2 條第1 項定有明文。又因法律修正而比較新舊法時，
      應就罪刑有關之共犯、未遂犯、想像競合犯、牽連犯、連
      續犯、結合犯，以及累犯加重、自首減輕暨其他法定加減
      原因（如身分加減）與加減例等一切情形，綜其全部罪刑
      之結果而為比較（但易科罰金及易服勞役之折算標準不包
      括之）。查被告行為後，刑法業於95年7 月1 日修正公布
      施行，其中有關本案部分，茲敘述如下：
  １、刑法第28條部分：觀諸修正前後刑法第28條之規定，雖對
      於共同正犯之可罰性有所修正，而屬犯罪後法律有變更，
      惟本案被告與他人共同犯罪之行為，無論依修正前後之規
      定，均成立共同正犯，適用新法並無較有利於被告，自應
      以其行為時之規定處斷。
  ２、刑法第33條第5 款部分：刑法分則及特別刑法中關於有罰
      金刑之規定者，在此規定修法前最低度之法定刑係銀元1
      元即新臺幣3 元，而在修法後則係新臺幣1000元，是修正
      後之規定較不利於被告，自應適用修正前之刑法第33條第
      5 款規定，定其所犯之罪罰金刑之最低度刑。
  ３、刑法第55條部分：修正前之刑法第55條，設有牽連犯之規
      定，而於修正後將之刪除，本件被告所犯之數罪，若認具
      有牽連犯之關係，依修正前之規定，應從一重罪處斷，而
      依修正後之刑法，則應予分論併罰，比較新舊法之規定，
      修正後之規定未有利於被告，是應適用舊法關於牽連犯之
      規定處斷。
  ４、罰金刑之加重部分：修正前之刑法第68條規定「拘役或罰
      金加減者，僅加減其最高度」，而修正後之刑法第67條則
      規定為「有期徒刑或罰金加減者，其最高度及最低度同加
      減之」，因修正前刑法第68條規定罰金最低度不予加重，
      較諸修正後刑法第67條規定罰金最低度應予加重之規定，
      修正前之規定顯較有利於被告，故於刑法分則及特別刑法
      中設有罰金刑之規定，並有加重其刑之情形時，自應適用
      修正前之規定處斷。
  ５、刑法第47條部分：本件被告無論依修正前刑法第47條或修
      正後第47條第1 項之規定，均構成累犯，是無有利或不利
      之情形，自無庸為新、舊法之比較，然如有其他應依刑法
      第2 條第1 項之規定為新、舊法之比較情形時，則依綜其
      全部罪刑之結果而為比較後，整體適用法律（最高法院97
      年度第2 次刑事庭會議決議參照）。
  ６、綜上所述，經綜合比較新、舊法之適用結果，以修正前刑
      法規定較有利於被告，是應整體適用修正前之刑法規定。
（二）另查，本件被告行為後，臺灣地區與大陸地區人民關係條
      例第79條規定，亦於92年10月29日修正公布，並於同年12
      月31日起施行，而修正前之臺灣地區與大陸地區人民關係
      條例第79條第1 項規定「違反同條例第15條第1 款之不得
      使大陸地區人民非法進入臺灣地區之規定者，處5 年以下
      有期徒刑、拘役或科或併科新臺幣50萬元以下罰金」，而
      修正後之該條第1 、2 項，則分別修正為「違反第15條第
      1 款規定者，處1 年以上7 年以下有期徒刑，得併科新臺
      幣100 萬元以下罰金」及「意圖營利而犯前項之罪者，處
      3 年以上10年以下有期徒刑，得併科新臺幣500 萬元以下
      罰金」，比較新舊法結果，修正後之規定較不利於被告，
      自應依被告行為時即修正前之規定處斷。
（三）核被告所為，係犯修正前臺灣地區與大陸地區人民關係條
      例第79條第1 項之違反不得使大陸地區人民非法進入臺灣
      地區規定罪，及刑法第216 條、第214 條之行使公務員登
      載不實文書罪。被告使公務員登載不實之低度行為，為行
      使之高度行為所吸收，不另論罪。被告與鄭雅苓就上開2
      罪，有犯意聯絡及行為分擔，被告就上開行使公務員登載
      不實文書罪，與薛云清亦有犯意聯絡及行為分擔，應依修
      正前刑法第28條規定，論以共同正犯。被告所犯上開2 罪
      間，有方法目的之牽連關係，應依修正前刑法第55條之規
      定，從一重論以違反不得使大陸地區人民非法進入臺灣地
      區規定罪。
（四）被告有上述之前科紀錄乙情，有臺灣高等法院被告前案紀
      錄表在卷可稽，其受有期徒刑執行完畢，5 年內故意再犯
      本件最重本刑為有期徒刑以上之罪，依據上開說明，應依
      修正前刑法第47條規定加重其刑。本件被告前揭犯行，係
      於有追訴犯罪權限之公務員尚不知其犯罪前，即向高雄縣
      政府警察局岡山分局赤崁派出所自首而查獲，嗣並接受裁
      判乙情，業據被告之警詢筆錄記載明確（見偵卷第5 頁）
      ，並有警員馬守儀出具之職務報告附卷足按（見本院1 卷
      第30頁），是被告所為符合刑法第62條前段自首之規定，
      爰予減輕其刑，並依法先加後減之。又前開刑法修正時，
      刑法第62條關於自首之規定雖有所修正（將自首之效力，
      由「應」減輕其刑修正為「得」減輕其刑），惟按，犯罪
      在新法施行前，自首在新法施行後者，應適用新法第62條
      之規定（最高法院95年第8 次刑事庭會議決議第6 項第3
      點參照）。是被告前揭犯行雖係於刑法修正施行前所為，
      然其既於刑法修正施行後之98年12月14日方為上開自首行
      為，依據前開決議意旨，此部分自應逕行適用修正後之刑
      法第62條前段予以減輕其刑。另按，刑法第62條所謂自首
      ，祇以犯人在犯罪未發覺之前，向該管公務員申告犯罪事
      實，而受裁判為已足。又刑事訴訟採職權主義，不能期待
      被告自己證明自己犯罪，因之，自首者於自首後，縱又為
      與自首時不相一致之陳述，甚至否認犯罪，仍不能動搖其
      自首效力（最高法院88年度台上字第877 號判決意旨參照
      ）。是被告於偵訊及本院審理中雖改口否認犯行，然對其
      先前所為自首之效力並不生影響，附此敘明。
（五）茲審酌被告以假結婚方式，使大陸地區人民非法進入臺灣
      地區，並為不實之結婚登記，影響國家對於戶政及大陸地
      區人士來臺事務管理之正確性，所為實不足取，且於本院
      審理中未能坦承犯行，態度難認良好，然念本案若非係被
      告至派出所自首，未必能予查獲，復參以被告為本件犯行
      之動機、所造成之損害等一切情狀，量處如主文所示之刑
      ，以資儆懲。又被告犯罪時間於96年4 月24日以前，應依
      中華民國96年罪犯減刑條例，減其宣告刑2 分之1 。
（六）末按，本件被告犯罪時之刑法第41條第1 項前段規定：「
      犯最重本刑為5 年以下有期徒刑以下之刑之罪，而受6 個
      月以下有期徒刑或拘役之宣告，因身體、教育、職業、家
      庭之關係或其他正當事由，執行顯有困難者，得以1 元以
      上3 元以下折算1 日，易科罰金」，又被告行為時之易科
      罰金折算標準，廢止前之罰金罰鍰提高標準條例第2 條規
      定，就其原定數額提高為100 倍折算1 日，則本件被告行
      為時之易科罰金折算標準，應以銀元100 元以上300 元以
      下折算1 日，經換算為新臺幣後，應以新臺幣300 元以上
      900 元以下折算1 日。惟95年7 月1 日修正公布施行之刑
      法第41條第1 項前段則規定：「犯最重本刑為5 年以下有
      期徒刑以下之刑之罪，而受6 個月以下有期徒刑或拘役之
      宣告者，得以新臺幣1000元、2000元或3000元折算1 日，
      易科罰金」，比較修正前後之易科罰金折算標準，修正後
      之規定較不利於被告，故應依刑法第2 條第1 項前段，適
      用被告行為時即修正前之規定，就被告上開宣告之刑，定
      其易科罰金之折算標準，且為免與刑法第41條第1 項修正
      施行後所定易科罰金折算標準改採新臺幣計算產生混淆起
      見，另引用現行法規所定貨幣單位折算新臺幣條例第2 條
      ，明定折算新臺幣之數額，以資明確。
據上論斷，應依刑事訴訟法第299 條第1 項前段，修正前臺灣地
區與大陸地區人民關係條例第79條第1 項，刑法第11條前段、第
2 條第1 項前段、第28條（修正前）、第214 條、第216 條、第
55條（修正前）、第62條前段、第41條第1 項前段（修正前），
刑法施行法第1 條之1 ，廢止前罰金罰鍰提高標準條例第2 條，
現行法規所定貨幣單位折算新臺幣條例第2 條，中華民國96年罪
犯減刑條例第2 條第1 項第3 款、第4 條、第7 條，判決如主文
。
本案經檢察官鄧藤墩到庭執行職務。
中    華    民    國   100    年    6     月    1     日
                  刑事第十七庭  審判長法  官  陳培維
                                      法  官  毛妍懿
                                      法  官  陳君杰
以上正本證明與原本無異。
如不服本判決應於收受送達後10日內向本院提出上訴書狀，並應
敘述具體理由；如未敘述上訴理由者，應於上訴期間屆滿後20日
內向本院補提理由書（均須按他造當事人之人數附繕本）「切勿
逕送上級法院」。
中    華    民    國   100    年    6     月    1     日
                                      書記官  紀龍年
附錄本判決論罪科刑法條全文：
刑法第214 條
明知為不實之事項，而使公務員登載於職務上所掌之公文書，足
以生損害於公眾或他人者，處3 年以下有期徒刑、拘役或500 元
以下罰金。
刑法第216 條
行使第210 條至第215 條之文書者，依偽造、變造文書或登載不
實事項或使登載不實事項之規定處斷。
臺灣地區與大陸地區人民關係條例第15條
下列行為不得為之：
一  使大陸地區人民非法進入臺灣地區。
二  明知臺灣地區人民未經許可，而招攬使之進入大陸地區。
三  使大陸地區人民在臺灣地區從事未經許可或與許可目的不符
    之活動。
四  僱用或留用大陸地區人民在臺灣地區從事未經許可或與許可
    範圍不符之工作。
五  居間介紹他人為前款之行為。
修正前臺灣地區與大陸地區人民關係條例第79條第1 項
違反第15條第1 款規定者，處5 年以下有期徒刑、拘役或科或併
科新臺幣50萬元以下罰金。